臺灣高等法院刑事判決
111年度上訴字第3589號
上  訴  人  臺灣桃園地方檢察署檢察官
被      告  呂盛南（原姓名：呂文川）




選任辯護人  鍾儀婷律師（法扶律師）
上列上訴人因被告違反毒品危害防制條例案件，不服臺灣桃園地
方法院111年度訴字第151號，中華民國111年6月16日第一審判決
（起訴案號：臺灣桃園地方檢察署110年度偵字第37939號、111
年度偵字第857號），就量刑部分提起上訴，本院判決如下：
    主  文
上訴駁回。
    事實及理由
壹、審理範圍
    新修正刑事訴訟法第348條規定於民國000年0月00日生效，
    本案係於111年9月21日繫屬本院，有臺灣桃園地方法院111
    年9月14日桃院增刑弘111訴151字第1110025393號函其上之
    本院收文戳章（見本院卷第3頁）附卷可查，依刑事訴訟法
    施行法第7條之13前段規定，應適用修正後刑事訴訟法第348
    條規定釐定上訴範圍。經查，檢察官於上訴書中載明僅對原
    判決之量刑部分提起上訴（見本院卷第19至24頁），是本件
    上訴範圍僅限於原判決刑之部分，其他部分則非本院之審理
    範圍，先予說明。
貳、本案犯罪事實、所犯法條、罪名及罪數之認定，均引用第一
    審判決書之記載（如附件）。　
參、刑之減輕事由
一、被告呂盛南本案二次販賣第二級毒品犯行，於偵查及歷次審
    判均自白犯行（見他4500卷第319至321頁，訴151卷第71至7
    5頁，本院卷第78、83頁），均應依毒品危害防制條例第17
    條第2項規定，減輕其刑。
二、又按刑法第59條規定犯罪之情狀可憫恕者，得酌量減輕其刑
    ，其所謂「犯罪之情狀」，與同法第57條規定科刑應審酌之
    一切情狀，並非有截然不同之領域，於裁判上酌減其刑時，
    應就犯罪之一切情狀，予以全盤考量，審酌其犯罪有無可憫
    恕之事由，以為判斷（最高法院95年度台上字第6157號判決
    意旨參照）。而毒品危害防制條例第4條第2項之販賣第二級
    毒品罪，其法定刑為「無期徒刑或十年以上有期徒刑，得併
    科新臺幣一千五百萬元以下罰金」，然同為販賣第二級毒品
    之人，其原因動機不一，犯罪情節未必盡同，或有大盤毒梟
    者，亦有中、小盤之分，甚或僅止於吸毒者友儕間為求互通
    有無之有償轉讓者亦有之，其販賣行為所造成危害社會之程
    度自屬有異，法律科處此類犯罪，所設之法定最低本刑相同
    ，不可謂不重。於此情形，倘依其情狀處以有期徒刑，即足
    以懲儆，並可達防衛社會之目的者，自非不可依客觀之犯行
    與主觀之惡性二者加以考量其情狀，是否有可憫恕之處，適
    用刑法第59條之規定酌量減輕其刑，期使個案裁判之量刑，
    能斟酌至當，符合比例原則。查本案被告販賣第二級毒品罪
    2次，價金不高，實際售出之毒品數量應屬零星小額，且非
    屬集團性之毒販，對社會造成之不良影響尚非甚鉅，其主觀
    惡性或造成毒品擴散之危害，如與中、大盤商藉販毒獲取暴
    利相較，顯然較低，在客觀上確足以引起一般之同情，即使
    依前述毒品危害防制條例第17條第2項規定予以減刑後，亦
    仍有情輕法重之憾，爰均依刑法第59條規定酌減其刑，並遞
    減其刑。
肆、檢察官上訴意旨略以：
一、按刑法第47條第1項「受徒刑之執行完畢，或一部之執行而
    赦免後，五年以內故意再犯有期徒刑以上之罪者，為累犯」
    ，乃立法者就累犯成立要件之規定，並未經司法院釋字第77
    5號解釋宣告違憲，法官仍應適用。而累犯成立事實之有無
    ，並不以僅由檢察官主張及證明為限【參最高法院110年度
    台上大字第5660號刑事裁定（下稱「系爭裁定」）林勤純法
    官不同意見書，下稱「系爭不同意見書」】。又按「檢察官
    就被告犯罪事實，應負舉證責任，並指出證明之方法。」刑
    事訴訟法第161條定有明文。考諸該條文91年2月8日修正理
    由謂：「鑑於我國刑事訴訟法制之設計係根據無罪推定原則
    ，以檢察官立於當事人之地位，對於被告進行追訴，則檢察
    官對於被告之犯罪事實，自應負提出證據及說服之實質舉證
    責任，修正第一項。」從而，現行刑事訴訟法係要求檢察官
    就「犯罪事實」負實質舉證責任，亦即就被告有罪與否應指
    出證明方法，至於「量刑事由」部分，並未於條文中明定課
    予檢察官相同程度之舉證責任，堪認立法者對於檢察官就「
    論罪」與「科刑」上之舉證責任程度，並非等同視之。基此
    ，累犯之成立與如何加重一節，向來得由法院依職權判斷，
    實務操作上並無窒礙，而縱使肯認「系爭裁定」主文見解（
    即被告構成累犯之事實及應加重其刑之事項，均應由檢察官
    主張並具體指出證明之方法後，經法院踐行調查、辯論程序
    ，方得作為論以累犯及是否加重其刑之裁判基礎），亦難推
    導出一旦檢察官未能就被告構成累犯之事實及應加重其刑之
    事項，主張並具體指出證明之方法時，即應對被告為有利之
    認定。
二、退步言之，縱認就被告構成累犯之事實及應加重其刑之事項
    ，應由檢察官主張並具體指出證明之方法，然：
  ㈠卷附之刑案資料查註紀錄表、矯正簡表、被告提示簡表、本
    院被告前案紀錄表，係司法機關公務員依照相關判決、執行
    指揮書、執行函文、執行完畢文件等資料所輸入製作而成，
    屬刑事訴訟法第159條之4第1款所稱「公務員職務上製作之
    紀錄文書」，具有證據能力，亦為長久以來法院實務所廣泛
    採用以認定被告是否構成累犯之依據。參以「系爭不同意見
    書」亦說明：「關於如何證明被告成立累犯一節，實務夙採
    卷內『臺灣高等法院被告前案紀錄表』為主要依據，另因刑事
    訴訟非採起訴狀一本主義，原已附在警局卷、偵查卷內之嫌
    疑人(被告)前案紀錄，亦隨同卷證移送而為法院職務上所知
    悉。經查上揭前案紀錄表，乃偵審及執行機關就受理個案之
    終結及處理情形，由各案件之承辦人員逐筆輸入後，分別儲
    存司法院、法務部資訊處資訊設備，於偵審機關於受理新案
    或其他必要情形，由權責人員依相關規定查詢，再由院部之
    間平台提供並匯整彼此資料，完成後列印交承辦人員，核屬
    公務員職務上製作之紀錄文書，法律並未限定其使用之特定
    項目，就法院所受理案件之證據能力與證明力，均由法官依
    法踐行調查後本其心證決定，乃屬獨立審判範疇。固以前案
    紀錄表係就被告歷年所涉全部案件(包括偵查不起訴、判決
    無罪、免訴、不受理及執行)逐一記載，輒易造成判讀不易
    ，然此情形，本應由法院踐行調查，或由檢察官具體指明、
    或由法院依職權勾稽後命控辯雙方表示意見、或為其他必要
    之調查。若經調查後認為並無累犯規定之適用，於被告並無
    不利。至往昔實務或有於判決時始由法院依據卷內紀錄表逕
    為累犯有無認定之情形，然於釋字第775號解釋公布之後法
    院依該解釋理由第3項「科刑資料之調查」揭示之意旨,由檢
    察官指出證明方法、由法院因適用法律規定之需而曉諭檢察
    官提出或依職權提示卷內被告前案紀錄表，次由被告表示意
    見，再由法院審酌全部調查結果為成立與否之判斷，當屬易
    行，且無違法(至是否依累犯規定加再重其刑，乃後述效果
    之範疇)。若摒棄實務上夙採原則上無爭議之前案紀錄表，
    再要求檢察官就成立累犯之事實負舉證之責及提出與被告前
    執行案件之相關執行資料，無異就徒增訴訟上不必要之事項
    ，治絲益棼之結果，反有礙於訴訟經濟之要求。」。
  ㈡從而，檢察官既已在本案聲請簡易判決處刑書之犯罪事實及
    所犯法條欄內具體指出被告構成累犯之事實及應加重其刑之
    理由，復已提出被告提示簡表、刑案資料查註紀錄表、矯正
    簡表等作為證明被告構成累犯並應加重其刑之方法，而該等
    資料亦已載明被告構成累犯事實之前案徒刑執行完畢時間，
    將之與卷附臺灣高等法院被告前案紀錄表互相對照，已足證
    明被告構成累犯並應加重其刑，且已達「系爭裁定」主文之
    要求，核無疑義。
三、至「系爭裁定」參、一、（三）雖認「所謂檢察官應就被告
    構成累犯事實『具體指出證明方法』，係指檢察官應於法院調
    查證據時，提出足以證明被告構成累犯事實之前案徒刑執行
    完畢資料，例如前案確定判決、執行指揮書、執行函文、執
    行完畢（含入監執行或易科罰金或易服社會勞動執行完畢、
    數罪係接續執行或合併執行、有無被撤銷假釋情形）文件等
    相關執行資料，始足當之。至一般附隨在卷宗內之被告前案
    紀錄表，係司法機關相關人員依憑原始資料所輸入之前案紀
    錄，僅提供法官便於瞭解本案與他案是否構成同一性或單一
    性之關聯、被告有無在監在押情狀等情事之用，並非被告前
    案徒刑執行完畢之原始資料或其影本，是檢察官單純空泛提
    出被告前案紀錄表，尚難認已具體指出證明方法而謂盡其實
    質舉證責任」。然：
　㈠按大法庭就提案之法律爭議作成之裁定，對於提案庭提交之
    案件有拘束力，提案庭必須依照大法庭裁定之法律見解作出
    該案終局判決，法院組織法第51條之10定有明文。再者，本
    法第51條之10所稱「拘束力」，係指提案庭就提交案件，應
    以大法庭裁定所表示之法律見解為基礎，為本案終局裁判。
    但大法庭裁定內之旁論無拘束提案庭之拘束力，最高法院辦
    理大法庭案件應行注意事項第48點亦訂有明文。依上揭規定
    ，大法庭裁定性質屬於中間裁定，其拘束力僅針對「提案庭
    提交之案件」，不及於其他訴訟案件，此因大法庭為本案上
    訴三審程序之一部分，大法庭裁定係基於審判權之作用，在
    案件當事人參與下，針對具體個案，在具體個案事實之連結
    下所表示之法律見解，亦僅對於該案件以及當事人發生個案
    效力，而不具通案效力，此為大法庭制度基於司法權作用所
    使然，核與過往以判例選編、決議方式，由最高法院在具體
    個案之外以司法行政作用表示法律見解，且具有法規範般之
    通案拘束力，存有本質上之差異。
　㈡更何況上開「系爭裁定」參、一、（三）所示之內容，僅係
    裁定理由中之舉例說明，並未涉及案件之關鍵事實及法律爭
    議，充其量僅屬裁定內之「旁論」，依照前揭應行注意事項
    第48點之規定，甚且無拘束提案庭之拘束力，從而，於判斷
    是否成立累犯時，法院仍應視個案情況，衡酌檢察官所舉出
    之證明方法是否充足，而非事先即予以否定而摒棄特定之證
    據。
四、又原判決另認雖檢察官未具體指出證明方法，而未論以累犯
    ，然已將被告之前案紀錄列為刑法第57條第5款「犯罪行為
    人品行」之量刑審酌事由。且依照「系爭裁定」意旨，法院
    對於可能構成累犯之前科、素行資料既已列為量刑審酌事由
    ，依重複評價禁止之精神，認檢察官不得以原審未依累犯規
    定加重其刑有違法或不當為由提起上訴。然參酌「系爭不同
    意見書」之說明：「成立累犯者，其『犯罪行為人之品行』與
    法定刑『是否加重』、『如何加重(加重比例)」關係，為決定『
    處斷刑』上下界限時所考量之要素之一。而法院於科刑時援
    用『犯罪行為人之品行』、刑法第57條其他各款等事項並審酌
    其他一切情狀為決定輕重之標準，『犯罪行為人之品行』，則
    屬決定『宣告刑』之量刑因子。雖同為『犯罪人之品行』，然於
    『處斷刑』、『宣告刑』之作用，似不相同。而法院對於累犯成
    立與加重，關係到法定刑之變動，正確與否，屬法律適用有
    無違法之判斷。第一審檢察官對法院違法判決，本有依法提
    起上訴請求上級審法院糾錯救濟之權利，若因法院未(或錯
    誤)認定累犯且將被告前科紀錄列為量刑審酌事項之一，即
    認檢察官不得以法院就被告前科紀錄關於累犯適用部分不當
    為由提起上訴，是否對檢察官職權行使增加法律所無之限制
    ，似有疑義。」，可知被告之前案紀錄是否構成累犯，關係
    到處斷刑（上訴書誤載為法定刑，應予更正）之變動，影響
    法律適用有無違法，與單純將之作為量刑因子僅影響宣告刑
    之情形全然不同，故原審判決認為審酌「犯罪行為人之品行
    」即可取代「累犯加重其刑之適用」，容有誤會。況且，本
    案被告構成累犯並應加重其刑，已如前述，檢察官自得對原
    判決未依累犯規定加重其刑之違法判決提起上訴。
五、綜上所述，檢察官既已於犯罪事實及所犯法條欄內具體指出
    被告構成累犯之事實及應加重其刑之理由，復於起訴時已提
    出被告提示簡表、刑案資料查註紀錄表、矯正簡表，將之與
    卷附本院被告前案紀錄表相互比對，已足作為認定被告構成
    累犯及應加重其刑之證明方法，原判決無視檢察官已有所主
    張並提出證明，逕認檢察官未盡舉證責任，顯非妥適，請撤
    銷原判決，另論以累犯並加重其刑云云。
伍、上訴駁回之理由：
一、「大法庭制度」統一法律見解之功能，依法院組織法第51條
    之2第1項之「法定提案義務」，提案庭依據大法庭裁定之法
    律見解作出確定之終局裁判，成為最高法院之「先前裁判」
    ，各審判庭對於受理之案件，除非擬對於採取大法庭裁定見
    解之先前裁判表示不同之法律見解，再次開啟徵詢、向大法
    庭提案等程序，否則應採取與先前裁判相同之見解，此項機
    制確保了最高法院各庭之間（橫向）法律見解之一致性。透
    過審級制度，下級審法院對於該項統一之法律見解，亦應遵
    循，由此達成縱向法律見解之統一。是最高法院提案庭依據
    大法庭110年度台上大字第5660號裁定之法律見解作出確定
    之終局裁判即110年度台上字第5660號判決，成為最高法院
    之「先前裁判」，該110年度台上字第5660號判決透過審級
    制度，自為下級審法院所應遵循，合先敘明。
二、法院於審酌被告是否適用累犯規定而加重其刑時，訴訟程序
    上應先由檢察官就被告構成累犯之前階段事實以及應加重其
    刑之後階段事項，主張並具體指出證明之方法後，法院才需
    進行調查與辯論程序，而作為是否加重其刑之裁判基礎。倘
    檢察官未主張或具體指出證明方法時，可認檢察官並不認為
    被告構成累犯或有加重其刑予以延長矯正其惡性此一特別預
    防之必要，審理事實之法院自不能遽行論以累犯、加重其刑
    ，否則即有適用法則不當之違法，最高法院110年度台上字
    第5660號判決意旨參照。又依最高法院上開判決所指，所謂
    檢察官應就被告構成累犯事實「具體指出證明方法」，係指
    檢察官應於法院調查證據時，「提出」足以證明被告構成累
    犯事實之前案徒刑執行完畢資料。是以，倘檢察官未「提出
    」前揭足以證明被告構成累犯事實之前案徒刑執行完畢資料
    ，即屬未經舉證，法院自無從為補充性調查，如檢察官單純
    以聲請函查證據之方式規避其「提出」前揭相關執行資料之
    責任，自非法之所許，法院予以駁回，並無調查職責未盡之
    違法可言（最高法院110年度台上字第5660號判決參照）。
    本案檢察官起訴書已載明被告「前於民國107年間，因施用
    毒品案件，經臺灣桃園地方法院以107年度桃簡字第1906號
    判決判處有期徒刑6月確定，於108年1月15日徒刑易科罰金
    執行完畢」，認構成累犯，並提出被告提示簡表、刑案資料
    查註紀錄表、矯正簡表作為證據資料，固堪認檢察官已就被
    告構成累犯事實具體指出證明方法，復有卷附本院被告前案
    紀錄表1份可稽（見本院卷第45至60頁），被告對於卷附本
    院被告前案紀錄表、刑案資料查註紀錄表、矯正簡表均表示無
    意見（見本院卷第82頁），足稽檢察官非單純空泛提出被告
    前案紀錄表，而係針對被告是否構成累犯事實，已為主張及
    實質舉證等作為，是認被告確實係於前案有期徒刑執行完畢
    後，5年內故意再犯之有期徒刑以上之本案罪行，依刑法第4
    7條之規定，為累犯。
三、被告本案確實該當累犯規定，原審未論以累犯，雖有微瑕，
    惟依最高法院110年度台上字第5660號判決所援引最高法院1
    10年度台上大字第5660號裁定意旨，檢察官除應就被告構成
    累犯事實具體指出證明方法外，並應就加重其刑事項予以說
    明，於科刑證據資料調查階段時，就被告後案之特別惡性及
    對刑罰反應力薄弱等各節加以說明，以盡實質舉證之責，例
    如具體指出被告所犯前後數罪間，關於前案之性質（故意或
    過失）、前案徒刑之執行完畢情形（有無入監執行完畢、在
    監行狀及入監執行成效為何、是否易科罰金或易服社會勞動
    〔即易刑執行〕、易刑執行成效為何）、再犯之原因、兩罪間
    之差異（是否同一罪質、重罪或輕罪）、主觀犯意所顯現之
    惡性及其反社會性等各項情狀，俾法院綜合判斷個別被告有
    無因加重本刑致生所受刑罰超過其所應負擔罪責之情形，裁
    量是否加重其刑，以符合正當法律程序及罪刑相當原則之要
    求。又此之量刑事項，並非犯罪構成事實或刑之應否為類型
    性之加重事實，以較為強化之自由證明為已足（最高法院11
    0年度台上字第5660號判決意旨參照）。從而本案檢察官於
    起訴時提出被告之被告提示簡表、刑案資料查註紀錄表、矯
    正簡表作為證據資料，於原審審理時，經審判長提示並告以
    要旨關於被告之「臺灣高等法院全國前案紀錄表」時，檢察
    官、被告均表示沒有意見，再請就被告之科刑範圍進行辯論
    時，檢察官表示：「科刑範圍請鈞院依法審酌」（見訴151
    卷第104頁），就其前案該當累犯之犯罪事實，何以在後案
    之本案發生時，被告有特別之惡性及對刑罰反應力薄弱等節
    ，均未加以闡釋說明，依上開最高法院見解，自難認檢察官
    已盡其實質舉證責任。從而，原審未依累犯規定予以加重，
    尚難認有何違法或不妥之處。
四、況原審已說明將被告之前科紀錄列為刑法第57條第5款所定
    「犯罪行為人之品行」之審酌事項，而不依刑法第47條第1
    項規定加重其刑，即已將該可能構成累犯之前科、素行資料
    列為量刑審酌事由，無礙於其實質刑責，原審所宣告刑度亦
    較被告所犯罪名之最低度刑有所加重，依上開最高法院見解
    ，即無許檢察官事後循上訴程序，以該業經列為量刑審酌之
    事由應改依累犯規定加重其刑為由，指摘原判決未依累犯規
    定加重其刑違法或不當。
五、綜上所述，本院認為原審判決既已對被告所應負擔之罪責予
    以充分評價，依重複評價禁止之精神，自無再依刑法第47條
    第1項規定加重其刑之必要，原審判決雖未論述被告累犯，
    然於判決結果無影響，檢察官上訴為無理由，應予駁回。
據上論斷，應依刑事訴訟法第368條、第373條，判決如主文。
本案經檢察官劉威宏提起公訴，檢察官蔡宜均提起上訴，檢察官
羅松芳到庭執行職務。
中　　華　　民　　國　　111 　年　　11　　月　　15　　日
                  刑事第十二庭  審判長法  官  陳如玲
                                      法  官  魏俊明
                                      法  官  蔡如惠
以上正本證明與原本無異。
如不服本判決，應於收受送達後20日內向本院提出上訴書狀，其
未敘述上訴之理由者並得於提起上訴後20日內向本院補提理由書
（均須按他造當事人之人數附繕本）「切勿逕送上級法院」。
                                      書記官  謝崴瀚
中　　華　　民　　國　　111 　年　　11　　月　　16　　日
附錄：本案論罪科刑法條全文                   
毒品危害防制條例第4條第2項
製造、運輸、販賣第二級毒品者，處無期徒刑或十年以上有期徒
刑，得併科新臺幣一千五百萬元以下罰金。